臺灣高等法院刑事判決　　　　　　　　　　　　　　九十三年度上易字第一七五號
　　上　訴　人　臺灣板橋地方法院檢察署檢察官
　　被　　　告　甲○○
　　輔　佐　人　乙○○
右上訴人因侵占案件，不服臺灣板橋地方法院九十二年度易字第一三八六號，中華民
國九十二年十一月十八日第一審判決（起訴案號：臺灣板橋地方法院檢察署八十九年
度偵字第八八四一號），提起上訴，本院判決如左：
    主  文
上訴駁回。
    理  由
一、公訴意旨略以：被告甲○○於民國（下同）八十七年上半年間某日，向告訴人丙
    ○○稱其有操作股票之內線消息，邀同告訴人參與股票買賣投資；告訴人乃於八
    十七年四月二十日，依被告之要求匯款新臺幣（下同）一百萬元至被告操作股票
    專用之台灣省合作金庫東門支庫帳戶（帳號為0000000000000號）
    內；詎被告因經濟狀況欠佳，竟意圖為自己不法之所有，於同年五月間，未經告
    訴人之同意，即擅自挪用上開款項而將之侵占入己；嗣經告訴人屢次要求返還，
    始由被告之配偶徐慶全於八十八年三月九日，簽發面額為一百萬元，到期日為八
    十八年八月一日之本票一紙交付告訴人，並稱俟徐慶全於八十八年八月一日退休
    日領得退休金後，必如數返還，以此作為搪塞；惟徐慶全屆時領得退休金後，仍
    未償還上開款項，告訴人至此始知悉其上開款項已遭被告侵占之情；因認被告涉
    犯刑法第三百三十五條第一項之侵占罪嫌。
二、按犯罪事實應依證據認定之，無證據不得認定其犯罪事實；又不能證明被告犯罪
    者，應諭知無罪之判決，刑事訴訟法第一百五十四條第二項、第三百零一條第一
    項分別定有明文。次按認定不利於被告之事實，須依積極證據，苟積極證據不足
    為不利於被告事實之認定時，即應為有利於被告之認定，更不必有何有利之證據
    ；又認定犯罪事實所憑之證據，雖不以直接證據為限，然必須該證據對於待證事
    實確能供證明之資料，始堪採取；再犯罪事實之認定，應憑真實之證據，倘證據
    是否真實尚欠明顯，自難以擬制推測之方法，為其判斷之基礎；而認定犯罪事實
    應依證據，為刑事訴訟法所明定，故被告否認犯罪事實所持之辯解，縱屬不能成
    立，仍非有積極證據足以證明其犯罪行為，不能遽為有罪之認定；且告訴人之告
    訴，係以使被告受刑事訴追為目的，是其陳述是否與事實相符，仍應調查其他證
    據以資審認，最高法院三十年上字第八一六號、二十二年上字第三六三二號、五
    十三年臺上字第六五六號、三十年上字第一八三一號、五十二年臺上字第一三○
    ○號分別著有判例可資參照。
三、訊據被告甲○○堅決否認有何侵占犯行，辯稱：伊並未向告訴人表示自己很會作
    操股票，亦未邀同告訴人投資股票買賣，更未曾受告訴人委託代為操作股票；上
    開一百萬元是告訴人借給伊的配偶徐慶全，用來償還徐慶全所欠之債務，徐慶全
    因自身債信欠佳，擔心自己帳戶內之款項會被扣款，才要求告訴人將借款匯入伊
    的帳戶內，伊也是於匯款當天晚上，經由徐慶全之告知始知悉有該筆款項匯入，
    伊還打電話向告訴人求證無誤後，始陸續提款為徐慶全償還債務，並非侵占告訴
    人上開款項；伊後來與徐慶全離婚，徐慶全與告訴人這筆借款如何處理，有無簽
    發本票等，伊並不知道等語。
四、查本件公訴人認被告甲○○涉有侵占犯行，無非係以告訴人之指訴；證人即告訴
    人及徐慶全所任職之臺北縣光榮國民小學同事張素珍證詞，證人張素珍所提出之
    錄音帶一只及錄音譯文一份；被告甲○○於民事訴訟程序中，曾自承與告訴人討
    論股票之事，其參加投顧公司之語音電話，並曾提供告訴人及其他人使用等語；
    以及經檢察官設題：係徐慶全向告訴人借一百萬元，被告未邀告訴人投資股
    票，一百萬元係徐慶全使用等，對被告施以測謊，及設題：徐慶全未向告訴
    人借用一百萬元，係被告邀告訴人投資股票等，對告訴人施以測謊，測試結果
    被告呈說謊反應，告訴人則未有說謊反應，有法務部調查局鑑定通知書一紙可參
    等情為其主要論據。
五、惟查：告訴人丙○○確於八十七年四月二十日，匯款一百萬元至被告所有台灣省
    合作金庫東門支庫帳戶（帳號為0000000000000號）內，上開款項
    並經被告領用，嗣被告之前配偶徐慶全另簽發面額為一百萬元、發票日期為八十
    八年三月九日、到期日為八十八年八月一日之本票一紙交付告訴人等事實，為告
    訴人及被告雙方均所是認，且經證人徐慶全證述明確，復有匯款申請書（見臺灣
    板橋地方法院檢察署八十九年度他字第九三九號偵查卷宗【下稱偵查卷第一冊】
    第五頁」）、臺灣省合作金庫東門支庫八十九年八月十日（八九）合金東門營字
    第三二四九號函附之被告前開帳戶往來明細資料（見臺灣板橋地方法院檢察署八
    十九年度偵字第八八四一號偵查卷宗【下稱偵查卷第二冊】第三十頁以下）、本
    票一紙（見偵查卷第一冊第六頁）等影本附卷可稽，堪信為真實。故本案所應審
    究者，斯為上開一百萬元之款項，是否能證明確為告訴人委託被告代為操作股票
    所匯入，而遭被告自行挪用加以侵占？
（一）查告訴人雖指稱：上開一百萬元係因被告自稱善於操作股票，告訴人始依被告
      之邀約而將之匯入被告之帳戶內，委託被告代為操作，嗣約隔於一個月之後，
      被告即向告訴人表示不再繼續做股票買賣，並稱上開一百萬元尚無何賺賠，允
      諾於年底（八十七年）前返還，詎竟遭被告挪用侵占云云，然此為被告所堅詞
      否認；而依卷附之被告前開合作金庫東門支庫帳戶往來明細表顯示，自八十七
      年四月一日起，至八十九年六月二十一日止，該帳戶內資金往來頻繁，且有多
      數他人匯（存）入款項之紀錄，顯見該帳戶係供被告個人之通常使用或進行其
      個人股票買賣之用，並無證據顯示係專供操作告訴人股票買賣款項之用，又倘
      告訴人確係提供一百萬元委託被告代其操作股票買賣，以該一百萬元非屬小額
      ，衡情告訴人對於該一百萬元之操作買賣股票情形，尤其有關操作股票買賣所
      生之損益盈虧如何報告？如何會算等細節，理應會事先與被告詳為約定，以為
      日後結算盈虧之依據，焉有可能率爾將款項匯入上開被告個人使用之帳戶內，
      與該帳戶內被告其他私人之收支相混合，致無從區別帳戶內資金進出究係被告
      個人使用或告訴人委託被告操作股票所生之損益？
（二）次按告訴人既稱其係委託被告代為操作股票，則其對於被告操作及盈虧情形理
      應相當關注，然查告訴人丙○○於偵審中自承：「‧‧‧至於（操作）期間、
      哪一支股票我不知情，股票操作情形我不過問，若她輸光光，我也無所謂」、
      「我是全權給她處理，我們沒有約定如何報告，我的損益情形全憑她的良心」
      云云（見偵查卷第一冊第十一頁反面，原審九十二年七月二十四日訊問筆錄第
      四頁）；其對股票之損益竟毫不關心，且稱損益全憑良心，輸光亦無所謂，是
      告訴人此部分指訴，顯與常情有悖，已難採信。再參以告訴人於原審九十二年
      七月二十四日訊問時，先稱其並無個人之股票買賣帳戶（見上開訊問筆錄第四
      頁），嗣於原審九十二年八月七日訊問時，因被告聲請調閱告訴人之股票帳戶
      ，告訴人始改稱其確有開立個人股票交易帳戶（見原審九十二年八月七日訊問
      筆錄第十三頁）。再經原審函詢臺灣證卷交易所股份有限公司（下稱證交所）
      ，經該所於九十二年八月十五日以台證密字第○九二○○二○○七六號函覆檢
      訊問筆錄後附）；告訴人早於七十八年間，即已開立股票交易帳戶，且於八十
      七至八十八年間均持續有交易紀錄（迄證交所上開函文發文日止，告訴人股票
      交易帳戶最後一次交易日期為九十二年八月一日），則告訴人既於證交所開設
      有其個人之股票交易帳戶且持續使用中，倘其欲委託被告操作股票買賣，大可
      直接利用其自有上開個人之帳戶進行交易，以明確掌握全盤操作過程，並收易
      於釐清損益及就近監督之效，又何需大費周章而將委託操作股票之款項匯入被
      告個人使用之帳戶內，徒增其就上開款項管理、結算上之困難？又倘若告訴人
      所稱其與被告間當時係約定操作之結果「全憑被告之良心」、「輸光光亦無所
      謂」等情屬實，則被告若有意侵占該等款項，被告大可逕行告知告訴人上開款
      項已賠光，焉有必要於一個月後，猶向告訴人稱上開一百萬元並無賺賠，並允
      諾返還予告訴人？益見告訴人所指上開匯入被告帳戶之一百萬元，係委託被告
      代為操作股票云云，顯有悖常情。
（三）告訴人另指稱：告訴人曾多次向被告催討要求返還該一百萬元，均未獲置理，
      直至八十八年三月九日，被告始要求其前配偶徐慶全簽發同額之本票一紙（到
      期日為同年八月一日）交付告訴人，約定於徐慶全退休之日即票載到期日，徐
      慶全領得退休金後，將如數兌現該本票，以為被告償還告訴人上開款項之用，
      詎到期仍未能依約履行云云。然查告訴人於原審訊問時自承曾多次借錢予徐慶
      全等語（見原審九十二年七月二十四日訊問筆錄第五頁），顯見其對於徐慶全
      債信欠佳、無法獨立償還對外所負債務等情，已知之甚詳；倘依告訴人所言，
      被告確係因受其委託操作股票而應返還上開一百萬元，則告訴人於被告藉詞拖
      延、拒不返還款項時，理應要求被告書立字據、簽發票據等保全措施，若遭被
      告拒絕，即應逕循法律途徑尋求救濟，以維護其自身權益，豈會捨此不為，而
      自甘接受信用不佳之徐慶全所簽發、到期日遙在八十八年八月一日（距被告允
      諾返還款項之日期相隔近八月之久）之本票一紙，而寄望當時已與被告離婚之
      徐慶全以其退休後生活所是賴之退休金，為被告代償上開一百萬元之鉅款？而
      在屆期未獲兌付後，仍遲至八十九年三月間，始具狀對被告提起本件告訴及起
      訴請求被告返還上開款項一百萬元？是告訴人上開指訴，實令人存疑。況本件
      告訴人與被告間上開請求清償債務之民事訴訟，經原審法院民事庭以八十九年
      度訴字第七三八號審理後，依不當得利之法律關係判決被告應給付告訴人一百
      萬元，被告不服提起上訴，再經本院民事庭以八十九年度上易字第四四二號判
      決駁回被告之上訴而確定，而在本院八十九年度上易字第四四二號審理時，曾
      於八十九年十月五日傳喚證人即被告所任職之臺北縣溪崑國民中學人事主任馮
      琪笙、教務主任曾富明、證人即被告之友人裘松釗到庭做證，其中證人馮琪笙
      即結證稱：「（被上訴人【即告訴人；下同】有無找人去你們學校向邱老師要
      錢？）有。時間日期我已不記得了，是在開學沒有多久時，差不多是（八十九
      年）二月底，那天是快下課的時間，被上訴人找了兩個高大的男生去學校找邱
      老師要錢，她講的大意是邱老師的先生開了一張一百萬的本票，錢匯到邱老師
      的帳戶‧‧‧，這錢說她先生退休要還，但一直沒有還，又認為是邱老師拿走
      的‧‧‧」等語，證人曾富明結證稱：「（被上訴人有無找兩個人到你們學校
      找上訴人【即被告；下同】？）有，她來時是上課時間，我當時是教務主任‧
      ‧‧，當時她（指告訴人）說本票是她（指被告）先生開的，但是她（指告訴
      人）匯錢是匯到她（指被告）的帳戶，所以要跟她要錢‧‧‧」、「她（指告
      訴人）拿的有一張是她匯錢給她（指被告）的票，另外有一張本票‧‧‧，說
      她（指被告）先生開本票他退休要還，現在沒有還，要向邱老師要」等語，證
      人裘松釗則結證稱：「（八十九年二月十五日中午，你有在上訴人家？）有，
      因為當天是新年，我送紅包去」、「（被上訴人有無到上訴人家？）有，被上
      訴人找兩個彪形大漢的男生到邱老師家，說因為徐慶全欠她一百萬元，徐先生
      簽的本票，原本是（八十八年）八月一日退休金拿到要償還，但沒有還，又說
      昨天你的戶頭有一百二十萬元進去，所以我今天來向你要錢‧‧‧」等語（均
      見偵查卷第二冊第五十八頁以下所附之準備程序筆錄）。衡諸常情，倘該一百
      萬元確係被告所應返還告訴人之委託操作股票金額，則告訴人前去向被告索討
      時，必會明確表明上開緣由，以實其請求權源之正當性，然依上開證人馮琪笙
      、曾富明、裘松釗等人之證述內容，告訴人於八十九年二月間二次前往被告所
      任職之學校及被告之住處催討債務時，竟均僅稱係因徐慶全所簽發之一百萬元
      本票未依約兌現，錢匯入被告之帳戶，而要求被告償還，卻隻字未提及該一百
      萬元係被告先前受委託代為操作股票而應返還告訴人之款項，顯與常情相違。
      綜上所述，告訴人此部分指訴，亦有瑕疵，難以採信。
（四）次查證人張素珍於偵審中固結證稱：「我與徐慶全是同事，同是組員，八十七
      年三、四月間徐某曾稱他太太在作股票，有內線，要我邀其他同事出資供他投
      資作股票，當時也提到丙○○有加入‧‧‧」、「八十八年三、四月間曾聽徐
      慶全說甲○○挪用投資的錢很不應該」（見偵查卷第二冊第十三頁反面至第十
      四頁之訊問筆錄）、「我是透過徐慶全認識被告的，我不瞭解她，但是她在八
      十七年三、四月的時候甲○○在她姐姐那邊邀我一起作股票，我說我沒有興趣
      ，她告訴我說她有內線，穩賺的，徐在八十七年三、四月間也有告訴我說被告
      會做股票，有內線，穩賺的，問我要不要加入‧‧‧」、「（知否告訴人匯款
      一百萬元給被告？）陳老師事後有告訴我。是徐（慶全）開本票給陳老師的時
      候說那一百萬元是陳老師匯錢給被告作股票的，被被告挪用，要徐開本票很沒
      有道理，他有跟我抱怨過兩次，同時在九十年六月十日時，徐有打電話告訴我
      說一百萬元是被告硬坳的，沒有道理‧‧‧」、「（徐慶全開本票的時候你有
      沒有看到？）他開的時候我沒有看到，是他拿給陳老師的時候我才有看到，他
      拿本票的時候還到辦公室來跟我抱怨」、「（你是否知道一百萬元給被告何用
      ？）匯錢過去的時候我不知道，是後來陳老師告訴我，徐主任也有跟我抱怨過
      所以我才知道是作股票的。我都是聽他們兩個人說的」云云（見原審九十二年
      八月七日訊問筆錄第十至第十一頁）。另證人張素珍前於上述告訴人與被告間
      請求清償債務之民事訴訟審理中，亦曾於第一審及第二審法院審理時到庭作證
      ，其證述內容與本案偵審中所述雷同（詳見偵查卷第二冊第一○三至第一○四
      頁所附之言詞辯論筆錄、第一一五至第一一七頁所附之準備程序筆錄）。然觀
      諸證人張素珍上開證述內容，其所知悉「被告邀同告訴人投資股票」、「告訴
      人匯款一百萬元至被告帳戶」、「告訴人匯款一百萬元之目的係委託被告代其
      操作股票」、「該一百萬元遭被告挪用，而由徐慶全開本票償還」等語，或係
      「聽聞」自告訴人所言，或係「聽聞」自徐慶全所言，並非其自身曾親身參與
      或見聞其事，是其有關上開證述內容，均屬傳聞證據，不得作為認定被告犯罪
      事實之依據。至於證人張素珍證稱被告曾邀其一起作股票等情節，縱然屬實，
      亦難認與本案有何直接關聯，無從據為不利於被告之認定。再者證人張素珍於
      偵查中，固曾提出其與徐慶全於八十九年八月三十一日晚間相約見面時談話內
      容錄音帶一只，及該錄音帶內容譯文一份（見偵查卷第二冊第一六八頁以下）
      ，其內容略謂徐慶全自承為維護前妻即被告甲○○，乃隱瞞該一百萬元係告訴
      人委託被告代為操作股票，遭被告挪用之事實，而向檢察官偽稱該一百萬元係
      告訴人借其償債之款項云云。惟查證人徐慶全於原審訊問時，已到庭結證稱：
      該錄音帶係因當時證人張素珍握有伊在校不法行為之事證，要求伊配合錄音，
      否則要舉發伊的不法情事，伊是依照證人張素珍的意思說話，讓證人張素珍錄
      音等情（見原審九十二年八月七日訊問筆錄第八至第九頁），是上開錄音帶所
      錄製之談話內容，究否係出自於證人徐慶全之自由意識下所為，已有疑問；況
      證人徐慶全對於告訴人匯款一百萬元至被告之帳戶內，其目的是否在於委託被
      告代為操作股票，而被告領用該等款項，是否有其權源等情，亦未曾親身參與
      或見聞，則其上開錄音帶談話內容，亦無從憑為認定被告犯罪之依據，附此敘
      明。
（五）公訴人另以被告前於民事訴訟程序中，曾自承與告訴人討論股票之事，其參加
      投顧公司之語音電話，並曾提供告訴人及其他人使用等情，固有本院八十九年
      度上易字第四四二號民事判決書影本一份可按（見臺灣板橋地方法院檢察署九
      十一年度偵字第九一四○號偵查卷宗第六頁以下，尤其該判決書第八頁末三行
      部分），及告訴人所提出載有證券公司語音電話及分機號碼之便箋一紙（見原
      審九十二年八月七日訊問筆錄後附）等附卷可稽；惟上情至多僅能證明被告曾
      與告訴人討論股票，及提供證券公司電話予告訴人之事實，並不代表被告有接
      受告訴人之委託代為操作股票買賣事宜，故與本件公訴人所指被告涉犯侵占罪
      嫌，尚屬有間，自不能據此推斷被告有何侵占之犯行。
（六）末按測謊鑑定，係依一般人在說謊時，會產生遲疑、緊張、恐懼、不安等心理
      波動現象，乃以科學方法，由鑑定人利用測謊儀器，將受測者之上開情緒波動
      反應情形加以紀錄，用以分析判斷受測者之供述是否違反其內心之真意而屬虛
      偽不實；故測謊鑑定，倘鑑定人具備專業之知識技能，復基於保障緘默權而事
      先獲得受測者之同意，所使用之測謊儀器及其測試之問題與方法又具專業可靠
      性時，該測謊結果，如就有利之供述，經鑑定人分析判斷有不實之情緒波動反
      應，依補強性法則，雖不得作為有罪判決之唯一證據，但非無證據能力，仍得
      供裁判之佐證，其證明力如何，事實審法院有自由判斷之職權；反之，若其有
      利之供述，經鑑定並無任何虛偽供述之情緒波動反應，又無其他合法之積極證
      據足以證明該部分之犯罪事實時，即可印證其真實性，非不得為有利於受測者
      之認定（最高法院八十八年度臺上字第二九三六號、第五○三八號判決意旨參
      照）。經查，被告於偵查中，經設題：係徐慶全向告訴人借一百萬元，被
      告未邀告訴人投資股票，一百萬元係徐慶全使用等，對被告施以測謊，測試
      結果被告呈情緒波動之反應，研判應係說謊等情，固有法務部調查局鑑定通知
      書一紙附卷可按（見偵查卷第二冊第二十七頁），惟查上開設題內容及測試結
      果，並不能直接推論出被告受告訴人委託代為操作股票，而擅行挪用該一百萬
      元款項之結論，矧被告自陳其長期患有憂鬱症，並提出長庚紀念醫院診斷證明
      書二紙為憑（見原審被告九十二年八月四日答辯狀附件四），而上開測謊鑑定
      通知書上，復未具體記載被告受測當時之情緒、精神狀態是否確適於施測，則
      被告於接受測謊鑑定時，是否受其所患憂鬱症、抑或其他臨場情緒之影響，而
      導致測謊結果有所誤差，已值存疑。何況依據上開說明，測謊結果亦不得作為
      認定被告犯罪事實之唯一證據，而本案復無任何其他堪以採信之補強證據足證
      被告有何侵占犯行，有如前述，自不得僅以被告未通過測謊之事實，逕入被告
      於罪。至於告訴人於偵查中，經設題：徐慶全未向告訴人借用一百萬元，
      係被告邀告訴人投資股票等，對告訴人施以測謊，測試結果告訴人無情緒波動
      之反應，研判應未說謊等情，固亦有上開法務部調查局鑑定通知書一紙可參，
      惟查上開設題內容及測試結果，亦顯無從推定告訴人確有匯款一百萬元予被告
      ，委推被告代為操作股票之結論，自不得以告訴人通過測謊，即認其指訴有何
      憑信性之依據可言，併予敘明。
六、綜上所述，本件公訴人認被告涉有侵占罪嫌所憑之積極證據，均不足證明被告有
    其所指訴之犯行；本院復查無其他積極證據足以認定被告有何侵占之犯行，揆諸
    前揭條文及判例意旨，仍不得為被告有罪之認定；既不能證明被告犯罪，即應為
    無罪之諭知，以免冤抑。
七、原審認不能證明被告犯罪，諭知無罪之判決，並無不合，檢察官提起上訴，猶執
    陳詞認被告涉侵占犯行，指摘原判決不當，其上訴無理由，應予駁回。
據上論斷，應依刑事訴訟法第三百六十八條，判決如主文。
本案經檢察官陳文禮到庭執行職務。
中　　　華　　　民　　　國　　九十三　　年　　　五　　　月　　 十三 　　日
                              臺灣高等法院刑事第十七庭
                                  審判長法  官  陳  正  雄
                                        法  官  許  宗  和
                                        法  官  許  錦  印
右正本證明與原本無異。
不得上訴。
                                        書記官  楊  妙  恩
中　　　華　　　民　　　國　　九十三　　年　　　五　　　月　　 十九 　　日
